臺灣臺中地方法院民事判決
110年度重訴字第440號
原      告  廖慶榮  
訴訟代理人  林鵬越律師
被      告  歐存焄  
訴訟代理人  吳宇翔律師
            詹仕沂律師
上  一  人
複  代理人  劉煒達律師
上列當事人間確認本票債權不存在等事件，本院於民國111年7月
8日言詞辯論終結，判決如下：
    主      文
原告之訴駁回。
訴訟費用由原告負擔。
    事實及理由
一、原告主張：原告固於民國110年7月5日依被告指示簽發票面
    金額新臺幣（下同）810萬元、發票日107年2月16日、到期
    日109年9月18日之本票1紙（下稱系爭本票）予被告，然係
    因被告向原告表示其將至宮廟擔任總務，需要拿系爭本票給
    別人看，卻未說明具體原因，僅表示簽發系爭本票不會有事
    ，原告基於好意，始同意簽發系爭本票予被告，兩造並未有
    何消費借貸關係，被告更未交付810萬元予原告。況被告先
    前曾教唆不明人士至原告住處叫囂，使原告心生畏懼，而不
    得不在被告住處依被告指示簽發系爭本票，系爭本票之票面
    金額、日期等內容，均係受被告脅迫而填載，非出於原告自
    由意志。然被告卻執系爭本票向本院聲請本票裁定，經本院
    於110年7月20日以110年度司票字第3989號裁定准予強制執
    行（下稱系爭本票裁定）。又原告因知悉被告生活困難，曾
    於能力許可範圍內，按月給付被告2萬元用以資助被告，而
    非清償對被告之債務，且原告並未固定每月給付。而如附表
    所示之本票（下合稱另外5張本票），亦係被告表示其將至
    宮廟擔任總務，而要求原告簽發交付，兩造確未有何消費借
    貸關係存在。是原告既係受被告脅迫而簽發系爭本票，且簽
    發系爭本票之原因亦係為了幫助被告至宮廟擔任總務，兩造
    並未有何消費借貸關係存在，故系爭本票債權並不存在。爰
    依民法第92條第1項及票據法第13條但書規定提起本件訴訟
    等語。並聲明：（一）確認系爭本票債權不存在。（二）被
    告應將系爭本票正本返還原告。
二、被告則以：兩造自幼為鄰居關係且彼此熟識，原告於某日至
    被告住處向被告及訴外人即被告姊妹歐淑茹、歐杏津、歐玉
    清（下稱歐淑茹等3人，與被告合稱歐家姊妹）借款，承諾
    給付週年利率12％之高額利息，歐淑茹等3人並推由被告與原
    告成立消費借貸契約。歐家姊妹陸續以現金交付借款810萬
    元（下稱系爭借款）予原告，其中650萬元為歐家姊妹之存
    款，50萬元為被告向新光人壽保險股份有限公司（下稱新光
    人壽）之借款，剩餘110萬元則係原告於某日以經商需周轉
    金為由，向被告借貸之現金款項。又因兩造彼此熟識，當時
    未另外簽訂書面借據，被告並同意僅以650萬元計算週年利
    率12％之利息（即每2個月給付利息13萬元），至被告個人出
    借之保險借款50萬元及周轉金110萬元，均不計利息。原告
    雖偶有遲延清償之情形，但大致上仍依約給付利息，惟原告
    自107年11月起即未依約給付利息，被告催告原告給付，原
    告仍拒不履行。被告遂向原告表示110萬元周轉金借款須以
    支票擔保，原告遂簽發4紙共110萬元之支票作為擔保，然最
    後均遭銀行以存款不足而退票。被告遂再要求原告簽發如附
    表編號1所示之本票擔保110萬元周轉金借款，並要求原告就
    剩餘700萬元之借款須簽發如附表編號2至5所示之本票擔保
    。然被告經友人告知，始知悉原告簽發附表編號2至5所示之
    本票皆未填發票日，屬無效票據。故被告於109年6月28日在
    被告住處要求原告再簽發系爭本票，並確實填寫發票日，用
    以整合另外5張本票，原告當日亦承認確實對被告負有系爭
    借款債務。另被告從未以要至宮廟擔任總務為由，要求原告
    簽發系爭本票。況此為票據之基礎原因關係，應先由原告舉
    證證明。是系爭本票確為原告所簽發，並用以擔保系爭借款
    ，被告並未有脅迫原告之情形，原告即應負擔系爭本票之票
    據責任等語，資為抗辯。並聲明：原告之訴駁回。
三、本院使兩造整理並協議簡化爭點如下（見本院卷第379頁）
    ：
（一）兩造不爭執之事項：
    1.原告約於110年6月底至7月初簽發系爭本票。
    2.原告曾簽發另外5張本票，其中如附表編號2至5所示之本
      票均未填發票日。
    3.原告曾於110年6月28日到被告住處。
（二）兩造爭執之事項：
　　1.原告簽發系爭本票是否係受被告脅迫？原告主張撤銷簽發
      系爭本票之意思表示，有無理由？
　　2.系爭本票之基礎原因關係為何？原告依票據法第13條但書
      規定主張原因關係抗辯，有無理由？系爭本票債權是否不
      存在？
四、得心證之理由：
（一）按確認法律關係存否之訴，非原告有即受確認判決之法律
      上利益者，不得提起之，民事訴訟法第247條第1項前段定
      有明文。所謂即受確認判決之法律上利益，係指因法律關
      係之存否不明確，致原告在私法上之地位有受侵害之危險
      ，而此危險得以對於被告之確認判決除去之者而言（最高
      法院52年度台上字第1922號判決意旨參照）。查原告主張
      被告持有系爭本票對原告之票據債權不存在，惟被告否認
      之，且已持系爭本票向本院聲請本票裁定，並經本院以系
      爭本票裁定准予強制執行，有系爭本票裁定暨確定證明書
      在卷可憑（見本院卷第307頁）。是系爭本票債權存否即
      有不明，並因此致原告私法上之地位有受侵害之危險，而
      此危險得以本件確認判決除去，堪認原告有受確認判決之
      法律上利益存在，先予敘明。
（二）次按因被詐欺或被脅迫而為意思表示者，表意人得撤銷其
      意思表示，民法第92條第1項前段亦有明定。經查：
　　1.原告自承於110年6月28日曾到被告住處，且係在被告住處
      簽發系爭本票等語（見本院卷第186頁），參以被告於110
      年6月28日即將原告於簽發系爭本票時與被告之錄音檔案
      傳送予第三人，有LINE對話紀錄擷圖在卷可佐（見本院卷
      第275頁），堪認原告確係於110年6月28日簽發系爭本票
      ，而非110年7月5日。
　　2.原告主張受被告脅迫而簽發系爭本票，固據援引原告於簽
      發系爭本票時與被告之對話錄音譯文為證（見本院卷第31
      5至347頁，下稱系爭錄音譯文），然觀諸系爭錄音譯文，
      僅有兩造之對話，足見當時僅有兩造在被告住處討論系爭
      本票應記載之事項，而無第三人在現場。被告雖不斷要求
      原告簽發系爭本票，然未見有何脅迫之言詞或行為，原告
      仍得自由決定是否簽發系爭本票予被告。縱使被告中途曾
      打電話給不明男子，然其等對話內容亦係在確認系爭本票
      應記載何事項，並未有糾眾威脅原告等情形。況原告主動
      要求被告找歐淑茹上樓到現場時，被告再三確認原告是否
      仍會留在現場，亦可知原告當時人身自由並未受到拘束。
      是原告主張其係受被告脅迫而簽發系爭本票等節，難認可
      採。
　　3.原告另自承其係因被告將至宮廟擔任總務，需要拿系爭本
      票給別人看，被告又允諾不需負票據責任，始基於好意而
      同意簽發系爭本票予被告等語（見本院卷第75至77頁、第
      199頁、第378頁）。則原告主觀上若自認係出於好意幫助
      被告而簽發系爭本票，更難認被告有何脅迫原告之情形，
      益徵原告主張其係受被告脅迫而簽發系爭本票，並不足採
      。
　　4.從而，原告主張其係受被告脅迫而簽發系爭本票，依民法
      第92條規定撤銷簽發系爭本票之意思表示，並據此主張系
      爭本票債權不存在等節，為無理由。
（三）再按票據債務人不得以自己與發票人或執票人之前手間所
      存抗辯之事由對抗執票人。但執票人取得票據出於惡意者
      ，不在此限，票據法第13條亦有明文。惟票據乃文義證券
      及無因證券，票據上之權利義務悉依票上所載文義定之，
      與其基礎之原因關係各自獨立，票據上權利之行使不以其
      原因關係存在為前提。執票人行使票據上權利，就其基礎
      之原因關係確係有效存在不負舉證責任。倘票據債務人以
      自己與執票人間所存抗辯事由對抗執票人，依票據法第13
      條規定觀之，固非法所不許，惟應先由票據債務人就該抗
      辯事由負主張及舉證之責。必待票據基礎之原因關係確立
      後，法院始就此項原因關係進行實體審理時，當事人就該
      原因關係之成立及消滅等事項有所爭執，方適用各該法律
      關係之舉證責任分配原則。至執票人在該確認票據債權不
      存在之訴訟類型，固須依民事訴訟法第195條及第266條第
      3項之規定，負真實完全及具體化之陳述義務，惟尚不因
      此而生舉證責任倒置或舉證責任轉換之效果（最高法院10
      8年度台上字第818號判決意旨參照）。經查：
　　1.原告主張其係因被告將至宮廟擔任總務，基於好意始同意
      簽發系爭本票予被告，並未同意要負擔票據責任，兩造並
      未有消費借貸契約等節，為被告所否認，則原告就其主張
      簽發系爭本票之上開基礎原因關係，應先由原告負舉證之
      責。待原告主張之基礎原因關係確立後，始適用各該法律
      關係之舉證責任分配原則，而非逕依被告抗辯之消費借貸
      法律關係分配舉證責任，先予敘明。
　　2.原告自承就其主張上開簽發系爭本票之基礎原因關係，兩
      造均係以口頭對談，其並無錄音可佐證（見本院卷第378
      頁），且觀諸系爭錄音譯文，通篇均未提及被告將至宮廟
      擔任總務，亦未提及被告係要向原告借用票據出示予他人
      ，兩造反而多次提及有關「借款」、「利息」、「還錢」
      等語（見本院卷第315至347頁），難認原告係基於好意而
      簽發系爭本票予被告，供被告至宮廟擔任總務時出示予他
      人之用。原告復未能提出其他證據證明系爭本票之基礎原
      因關係確係原告基於好意而簽發系爭本票予被告，供被告
      至宮廟擔任總務時出示予他人之用，則就原告主張之基礎
      原因關係，難信為真實。
　　3.從而，原告未能舉證證明其所主張簽發系爭本票之基礎原
      因關係，其據以主張系爭本票債權不存在等節，即無理由
      ，是系爭本票債權仍然存在。
五、綜上所述，原告請求確認系爭本票債權不存在，並請求被告
    返還系爭本票正本予原告，均無理由，應予駁回。
六、本件事證已臻明確，兩造其餘攻擊防禦方法及所提證據，經
    本院審酌後，核與判決結果不生影響，爰不逐一論述，併此
    敘明。
七、訴訟費用負擔之依據：民事訴訟法第78條。
中　　華　　民　　國　　111 　年　　7 　　月　　29　　日
                  民事第四庭  審判長法  官  黃渙文
                                    法  官  林金灶
                                    法  官  董庭誌
正本係照原本作成。
如對本判決上訴，須於判決送達後20日內向本院提出上訴狀（須
附繕本）。如委任律師提起上訴者，應一併繳納上訴審裁判費。
中　　華　　民　　國　　111 　年　　7 　　月　　29　　日
                                    書記官  江慧貞
附表（幣別：新臺幣）：
編號 發票人 票據號碼 票面金額 發  票  日 到期日 備 註 1 廖慶榮 TH0000000 110萬元 109年9月18日 無 被證1 2 廖慶榮 CH176035 100萬元 無 無 被證2 3 廖慶榮 CH176036 100萬元 無 無 被證2 4 廖慶榮 CH176037 100萬元 無 無 被證2 5 廖慶榮 CH176038 400萬元 無 無 被證2